臺灣高等法院刑事判決　　　　　　　　95年度上訴字第3435號
上　訴　人
即　被　告　丙○○
選任辯護人　吳伯昆　律師
上列上訴人因傷害致死案件，不服臺灣臺北地方法院94年度訴字
第725號，中華民國95年8月3日第一審判決（起訴案號：臺灣臺
北地方法院檢察署94年度偵續字第38號），提起上訴，本院判決
如下：
    主  文
原判決撤銷。
丙○○因過失致人於死，處有期徒刑壹年陸月。
    事實及理由
一、構成犯罪要件之事實：
    丙○○與黃金城曾在臺北市○○區○○路附近飲酒而認識。
    民國九十三年三月二十六日十七時許，丙○○在臺北市○○
    區○○路附近巧遇黃金城，隨即邀約黃金城同至青年路一六
    二號之麵攤飲酒。飲畢，二人意猶未盡，復前往同路一六八
    巷四九弄五九號四樓找友人陳進興（或陳丁興）飲酒。席間
    丙○○與黃金城因細故發生爭執，丙○○即先行離開並在該
    址二樓樓梯間放置鞋櫃處等候黃金城，嗣於黃金城步行下樓
    至二樓樓梯間之際，復與黃金城再發生口角爭吵，丙○○心
    生不滿，礙於其體型與黃金城相差懸殊，不敢與黃金城正面
    打架鬥毆，竟乘黃金城不備之際，自後推撥黃金城，應注意
    黃金城當時正步行下樓梯，如身體背後突然受到外力，有使
    黃金城身體重心不穩，墜落階梯之危險，丙○○雖酒後微醺
    ，惟對於外界之知覺理會辨識能力尚未達心神喪失或精神耗
    弱之程度，依其情形尚非不能注意，竟疏於注意，動手撥推
    黃金城身體右側腋下，使黃金城失去平衡，滾落至該址一樓
    至二樓樓梯間平臺，因頭部撞擊樓梯、地面，致受有頭部外
    傷、左側急性硬腦膜下血腫、兩側大腦多處血腫、小腦出血
    、腦室內出血等傷害，該棟住戶甲○○見狀呼救，經民眾合
    力逮捕丙○○，並將黃金城送往臺北市立和平醫院急救，惟
    黃金城於同月二十九日凌晨二時一分，因硬膜下出血及腦挫
    傷導致中樞神經衰竭而死亡。案經黃金城之母乙○○告訴臺
    北市政府警察局萬華分局報告臺灣臺北地方法院檢察署檢察
    官偵查起訴。
二、認定被告犯罪之積極證據：
  (一)被告丙○○警詢及偵查中供稱，與死者黃金城於九十三年三
    月二十六日同至臺北市○○區○○路一六八巷四九弄五九號
    四樓飲酒，後來先行下樓在二樓梯間休息，證明被告於被害
    人黃金城墜下樓梯死亡時有在場之事實。
  (二)證人甲○○於警詢及偵查中證稱：被告伸手推了死者一下，
    死者因而摔落至樓梯平台等語（查訪紀錄表、九十三年八月
    十七日訊問筆錄、九十四年四月一日訊問筆錄），證明被告
    有用手推被害人墜落樓梯間之事實。
  (三)證人唐目忠證稱：被告於警局時自承因為死者在碎碎念，我
    叫死者不要吵，所以就將死者撥開，以及不小心碰撞到死者
    等語，證明被告曾供認有不小心推撞被害人之事實。
  (四)臺北市政府警察局萬華分局青年路派出所工作紀錄簿，證明
    被告曾於案發時供承有推碰被害人之事實。
  (五)臺北市立和平醫院病歷、檢察署驗斷書、法務部法醫研究所
    （93）法醫所醫鑑字第0502號鑑定書，證明死者因酒後摔下
    十餘階，致頭部外傷而硬膜下出血及腦挫傷，造成中樞神經
    系統衰竭而死亡之事實。
  (六)現場照片四張及現場圖一份，證明案發現場實景。
三、被告辯解要旨
  (一)否認犯罪。
  (二)當天我喝醉了，在二樓樓梯間放置鞋櫃處睡覺，有人將我叫
    醒，我不知道發生什麼事。
  (三)當天我先行下樓後，黃金城是跟另外一個人一起下樓，可能
    是被其他人推下樓梯死亡。
四、爭點整理：
  (一)被害人黃金城死亡之原因如何，是否因墜樓致腦挫傷顱內出
    血死亡。
  (二)被告有無推被害人，致被害人墜樓。
  (三)被告案發時是否有酒醉致心神喪失或精神耗弱。
  (四)被告用手推撥被害人黃金城墜樓死亡是故意傷害致死或過失
    致死。
五、程序事項
  (一)證人甲○○上開警詢中之陳述，屬被告以外之人於審判外之
    陳述，當事人及辯護人於法院調查證據時，知有刑事訴訟法
    第一百五十九條第一項不得為證據之情形，而未於言詞辯論
    終結前提出異議，視為於審判程序同意作為證據，依同法第
    一百五十九條之五規定，有證據能力；證人唐目忠製作之上
    開職務報告，屬被告以外之人於審判外之書面陳述，惟屬公
    務員職務上製作之紀錄文書，且既經證人唐目忠於偵查中就
    製作之情形證述明確，本院核無不可信之情形，依同法第一
    百五十九條之四規定，亦有證據能力。
  (二)另本件認定事實所引用之卷內其他卷證資料（包含人證與文
    書證據、物證等證據），並無證據證明係公務員違背法定程
    序所取得，且檢察官、被告及其辯護人於本院準備程序及審
    判期日時均表示無意見而不予爭執，且迄至言詞辯論終結前
    亦未再聲明異議，依刑事訴訟法第一百五十九條之五第一項
    之規定，本件認定事實所引用之其他證據（包含人證與文書
    證據、物證等證據），均有證據能力，亦附此敘明。
六、本院判斷：
  (一)被害人黃金城死亡之原因如何，是否因墜樓致腦挫傷顱內出
    血死亡：
    被害人摔落於上揭樓梯平臺，因頭部撞及樓梯、地面，致受
    有頭部外傷、左側急性硬腦膜下血腫、兩側大腦多處血腫、
    小腦出血、腦室內出血等傷害，經送往臺北市立和平醫院救
    治，仍於同年三月二十九日，因硬膜下出血及腦挫傷導致中
    樞神經系統衰竭而死亡等情，有臺灣臺北地方法院檢察署勘
    驗筆錄（相字卷第二三頁）、相驗屍體證明書（相字卷第二
    五頁）、驗斷書（相字卷第十五至二十頁）、臺北市立和平
    醫院病歷（相字卷第二八至八八頁）、法務部法醫研究所鑑
    （93）法醫所醫鑑字第０五０二號鑑定書（相字卷第九八至
    一０二）在卷可稽，足證被害人黃金城確因摔落樓梯平台，
    顱內出血死之事實。
  (二)被告有無推被害人，致被害人墜樓：
  1.證人甲○○警詢證稱：我於九十三年三月二十六日十九時許
    在青年路一六八巷四九弄五九號二樓，樓梯間，我看到兩名
    男子在樓梯間，比較矮的（被告）一直在碎碎念，另一名男
    子（被害人黃金城）回答什麼聽不清楚，而矮的男子站在另
    一男子背後兩人都是要下樓梯方向，而我看到個子較矮的用
    手推了一下前面的男子（被害人）．．．（被害人）就摔下
    去到一樓半中間，我看到後就叫救護車並報警等語（九十三
    年度相字第一九五號卷第九十頁）。九十三年八月十七日檢
    察官訊問時證稱：九十三年三月二十九日傍晚七點多，我從
    二樓我姐姐家出來，我要上去五樓，我在二樓看到一個個子
    不高的人（被告）一直嘴裡碎碎念，我就看到他用手撥對方
    （被害人），結果對方就跌到平臺上，我經過有聞到酒味。
    我記得被告是用手去推被害人，我當天見到的人就是被告丙
    ○○等語（九十三年度他字第五七０八號卷第六頁）。九十
    四年四月一日檢察官訊問時證稱：我住在青年路一六八巷四
    九弄五九號五樓之三，九十三年三月二十六日當時是晚上．
    ．．在二樓看到有二人在大小聲，一個比較高（被害人）一
    個比較矮（被告），比較矮的男子站在靠近樓梯間，比較高
    的則站在靠近二樓的樓梯口，我看到比較矮的男子用手推較
    高的男子。我當時站在他們同一樓層，當時我從我姐的家門
    口要出來，我不知道他們在吵什麼，只知他們在大小聲的吵
    架，說什麼內容不清楚。較矮的男子用手由內往外撥開較高
    的男子，被告站在被害人側面，大約是撥被害人腋下的位置
    ，因為被害人站在靠樓梯口，二人又均喝醉酒，所以一撥就
    倒下去了。．．．被告是從右手邊側面撥被害人的身體。．
    ．．因為當時我看被害人從上面的樓梯走下來，被告原本就
    在二樓樓梯的平台，我就在二樓不敢過去。我回來還沒有進
    我姐家門時，被告本來是坐在鞋櫃那邊，後來我從我姐門口
    出來，看到被害人走下來，被告就一直罵被害人，被害人要
    下樓梯時，被告就用手撥被害人．．．。被害人摔下後是我
    報警，當天在樓梯口就只有被告與被害人二人等語（九十四
    年度偵續第三八號卷第二四至二八頁）。
  2.證人甲○○並於九十四年四月一日檢察官訊問時，當庭繪製
    位置圖一紙（偵續字卷第三一頁），依該位置圖所示，案發
    當時，被害人係緊鄰下樓方向之樓梯，被告則站在被害人另
    一側身邊，緊鄰被害人。此外，觀之臺北市政府警察局萬華
    分局檢送之案發現場一樓與二樓樓梯平臺照片、一樓與二樓
    樓梯平臺標明尺寸之現場圖所示（偵續字卷第十二、十三頁
    ），案發現場二樓樓梯間通往被害人跌落之上開樓梯平臺之
    樓梯，共有九階樓梯，每階樓梯高度十五公分，該九階樓梯
    之長度共一百三十五公分。可知案發當時之情況，被告與告
    訴人均在臺北市一六八巷四九弄五九號二樓樓梯間，被害人
    緊鄰下樓方向之樓梯，被告站在其另一側，兩人正口角爭執
    中，被告突然以手由內向外撥（推）被害人腋下，被害人因
    而失去平衡，跌落長一百三十五公分，共有九階各十五公分
    高階梯之樓梯，摔落於二樓與一樓樓梯之平臺。
  3.證人即前往現場處理之警員唐目忠案發當日製作之工作紀錄
    簿記載：「上述時間（三月二十六日二十時）在青年路一六
    八巷四九弄五九號二樓樓梯間兩名流浪漢丙○○（年籍略）
    與另一名不詳年籍男子因在二樓樓梯間，不小心碰撞該名男
    子，從二樓樓梯間摔下來，送至和平醫院救治，．．．返所
    後，詢問丙○○說確實是不小心碰到他．．．」等語（上開
    相字卷第十頁）；證人唐目忠偵查中進而證稱：當時我是備
    差，接獲巡邏報案說青年路發生事情，我就一人到現場，到
    達後死者已被送和平醫院，被告被巡邏的員警帶回派出所，
    我後來當天就到和平醫院急診室，問被害人要不要提傷害告
    訴，他眼睛睜大大的看著我，但沒有回答，因為當我聞到酒
    味，我就問醫生被害人有無生命危險，醫生說暫時沒有生命
    危險。我就回派出所把工作紀錄簿寫好，並請被告簽名，就
    是（相字卷）卷附之工作紀錄簿（節本影本）、「（你在工
    作紀錄簿上說不小心碰撞到該名男子，從二樓樓梯摔下來，
    依據為何？）是丙○○自己說。因為丙○○他在講話，死者
    不知在碎碎念什麼，張就說你不要吵，就將他推開」等語（
    偵續字卷第二六頁）。證人甲○○於本院審判程序中交互詰
    問亦具結證稱確看見被告用手推被害人背後墜樓等語明確，
    證人甲○○於警詢及偵審中之證言，對於被告當時是從被害
    人側面腋下推撥被害人下樓，或從背後推被害人下樓，雖有
    些微不同之證述，惟對於看見被告於被害人步行下樓之際，
    乘被害人不備有用手推撥被害人，對被害人身體施以外力，
    致被害人重心不穩而滾下樓梯間平台之基本事實始終一致。
    參以被告於案發當日接受警員唐目忠詢問時，亦自承有出手
    推被害人。被告雖以上開情詞置辯，惟查：本件案發經過，
    確係被告將告訴人推落樓梯且當時僅被告與被害人二人在場
    等情，業經證人甲○○證述明確如前，並參酌證人唐目忠前
    開證稱：被告有向其坦承將被害人推開等情，足證被告於被
    害人黃金城步行下樓曾以手推其身體致黃金城墜下樓梯間平
    台之事實，毋庸置疑，被告辯稱：案發當時在二樓樓梯間睡
    覺，不知道發生什麼事，被害人黃金城係另與其他人下樓時
    被推下樓云云，無非空言卸責之詞，委無可採。
  (三)被告案發時是否有酒醉致心神喪失或精神耗弱：
    被告雖辯稱：案發當時酒醉云云。證人甲○○於偵查中亦證
    稱：有聞到酒味等語（他字卷第六頁），惟於本院交互詰問
    時證稱無法確定被告是否酒醉等語。參以被告案發當時尚能
    與被害人吵架並責罵被害人，此經證人甲○○證述明確如前
    。且參之證人唐目忠前開證稱：「是丙○○自己說。因為丙
    ○○他在講話，死者不知在碎碎念什麼，張就說你不要吵，
    就將他推開」等語，足見案發當日被告接受證人唐目忠詢問
    時（即證人唐目忠案發當日，從臺北市立和平醫院返回臺北
    市政府警察局萬華分局青年路派出所後），被告仍能清楚敘
    述案發經過，並為自己辯解。並觀之上開工作紀錄簿節本影
    本上留有被告簽名，其字體尚屬清晰，可見被告當時仍有能
    力執筆簽署自己姓名。綜上情節，堪認被告行為當時雖有飲
    酒，惟其對於外界事務之知覺、理解及判斷能力，並未喪失
    或較普通人之平均程度顯然減退，被告行為時未達心神喪失
    或精神耗弱之程度，堪予認定。
  (四)被告用手推撥被害人黃金城墜樓死亡是故意傷害致死或過失
    致死：
  1.按刑法上過失致人於死之罪，係指無殺傷人之故意，而於足
    以致人死亡之事實，應注意並能注意而不注意，或雖預見其
    能發生，而確信其不發生，以致發生死亡結果者，始足當之
    （最高法院二十八年上字第二一四六號判例意旨參照）。另
    按犯罪致發生一定之結果，而有加重其刑之規定者，如行為
    人不能預見其發生時，不適用之，刑法第十七條定有明文。
    是加重結果犯，係以行為人對於加重結果之發生，在客觀上
    能預見而不預見者為要件，而使行為人對於有故意之行為，
    而發生無故意之加重結果者，使之對加重結果，負刑事責任
    。易言之，行為人僅對於基本行為之輕罪有認識，對加重結
    果無認識，惟對於加重結果，在客觀情形一般人能預見者為
    要件。
  2.查本件被告為身高僅一百三十公分之肢體殘障者，與身高為
    一百六十三公分之黃金城相較，體型相差距懸，若與被告發
    生口角後，心生不快意圖報復，應會手持兇器或躲在暗處偷
    襲，當不會赤手空拳在二樓樓梯間等候推落被害人，被告應
    非基於傷害人之犯意，趁黃金城步行下樓之際，故意動手撥
    推黃金城身體，使其失去平衡摔下樓梯。且參以被告與告訴
    人案發前相約至麵攤飲酒後，仍意猶未盡，至上址陳進興（
    或陳丁興）住處飲酒，足見被告與告訴人平日並無怨隙，相
    處尚屬融洽。縱偶因細故爭執，衡情被告應不至於產生殺害
    被害人之動機，堪認被告主觀上並無殺人犯意。而被告用手
    將被害人由一百三十五公分高之樓梯推落，徵諸一般人之常
    識，雖可能造成被害人受傷之結果，但於客觀上一般人所認
    知之情形，尚非必然會造成被害人死亡之結果，是被告於酒
    後無意間推撥被害人之行為，雖因此導致被害人頭部與階梯
    或地面碰撞，產成顱內出血，進而發生死亡之結果，然此非
    一般第三人客觀上得以預見之結果，亦難認被告有預見此死
    亡結果發生之可能。被告之行為僅係以手撥推被害人之簡單
    動作，且係於爭執間突然為之，可見被告並未深思其行為之
    後果，堪認被告對於可能造成被害人死亡之結果並無認識或
    預見，參以被害人摔落之樓梯長一百三十五公分，共有九階
    各十五公分高之階梯，被告於黃金城步行下樓梯之際，如向
    黃金城身體推撥，加以外力，有使黃金城因重心不穩而滾下
    階梯之危險，依其情形尚非不能注意，竟用手推撥黃金城造
    成黃金城滾下樓梯間平台，而顱內出血死亡，被告對於用手
    推撥被害人摔落該樓梯將可能導致傷害結果等情，雖有所認
    識，但對會發生死亡之結果並無預見之可能，縱未能預見亦
    確信其應不致發生死亡結果，亦應負過失致人於死責任。
七、論罪科刑之法律：
  (一)被告行為後，於九十四年二月二日修正公布之刑法，業已於
    九十五年七月一日起施行。按行為後法律有變更者，適用行
    為時之法律，但行為後之法律有利於行為人者，適用最有利
    於行為人之法律，現行刑法第二條第一項定有明文。此條係
    規範行為後法律變更所生新舊法律比較適用之準據法，是刑
    法第二條第一項本身雖經修正，但無比較新舊法適用之問題
    ，應一律適用裁判時之現行刑法第二條第一項之規定，為「
    從舊從輕」之比較。準此關於罰金刑，在刑法修正前，刑法
    分則編各罪所定罰金刑之貨幣單位原為銀元，其最高罰金數
    額，從各該法條規定，而最低罰金數額，則依修正前刑法第
    三十三條第五款之規定為一元以上（貨幣單位為銀元），且
    若定有罰金刑之論罪法條係於七十二年六月二十五日前所制
    定，而該法條日後均未修正者，得依罰金罰鍰提高標準條例
    第一條前段規定，就其原定數額提高為二倍至十倍，其後修
    正者則不提高倍數，並依現行法規所定貨幣單位折算新臺幣
    條例第二條規定，以銀元一元折算為新臺幣三元；於刑法修
    正後，因刑法第三十三條第五款修正為：「罰金：新臺幣一
    千元以上，以百元計算之。」使得刑法之罰金貨幣單位已由
    銀元改為新台幣，則刑法分則編各罪所定罰金刑之貨幣單位
    ，自應配合修正為新臺幣，又為使刑法分則編各罪所定罰金
    之最高數額與刑法修正前趨於一致，乃增訂刑法施行法第一
    條之一：「中華民國九十四年一月七日刑法修正施行後，刑
    法分則編所定罰金之貨幣單位為新臺幣。九十四年一月七日
    刑法修正時，刑法分則編未修正之條文定有罰金者，自九十
    四年一月七日刑法修正施行後，就其所定數額提高為三十倍
    。但七十二年六月二十六日至九十四年一月七日新增或修正
    之條文，就其所定數額提高為三倍。」從而，刑法分則編各
    罪所定罰金刑之最高數額，於刑法修正前、後並無不同，惟
    修正後刑法第三十三條第五款所定罰金刑最低數額，較之修
    正前提高，自以修正前刑法第三十三條第五款規定較有利於
    被告。
  (二)核被告所為係犯刑法第二百七十六條第一項之過失致死罪。
    起訴書原認被告係犯刑法第二百七十七條第二項之傷害致死
    罪，容有未洽，惟因基本社會事實同一，爰變更起訴法條，
    附此敘明。
八、撤銷原審判決之理由：
  (一)被告係因過失以手推撥被害人黃金城墜樓致其死亡，並非基
    於故意傷害而為，原審遽認被告所為係犯傷害致重傷罪，顯
    有未洽。
  (二)被告上訴意旨否認犯罪，雖無理由，惟原判決既有上開可議
    而無可維持，自應由本院將原判決予以撤銷改判。
九、量刑審酌之理由：
    爰審酌被告犯罪後飾詞圖辯，犯罪後態度不佳，難認具有悔
    意，惟因酒後一時失手造成被害人死亡，損害無以回復，及
    被告犯罪之動機、目的、與被害人之關係、被告之品行、智
    識程度等一切情狀，量處如主文第二項所示之刑，以示懲儆
    。
十、適用法條：
  (一)程序法方面：刑事訴訟法第三百六十九條第一項前段、第三
    百六十四條、第三百條、第二百九十九條第一項前段。
  (二)實體法方面：刑法第二百七十六條第一項，罰金罰鍰提高標
    準條例第一條前段。
本案經檢察官黃全祿到庭執行職務。
中　　華　　民　　國　　96　　年　　2 　　月　　 6　　日
　　　　　　　　　刑事第五庭    審判長法　官   吳    敦
　　　　　　　　　　　　　　　　　　  法　官   陳 祐 治
　　　　　　　　　　　　　　　　　　  法　官   吳 啟 民
以上正本證明與原本無異。
檢察官如不服本判決，應於收受送達後十日內向本院提出上訴書
狀，其未敘述上訴之理由者並得於提起上訴後十日內向本院補提
理由書（均須按他造當事人之人數附繕本）。
                                      書記官   江 采 廷
中　　華　　民　　國　　96　　年　　2 　　月　　7 　　日
附錄：本案論罪科刑法條全文
刑法第二百七十六條（過失致死罪）
因過失致人於死者，處二年以下有期徒刑、拘役或二千元以下罰
金。
從事業務之人，因業務上之過失犯前項之罪者，處五年以下有期
徒刑或拘役，得併科三千元以下罰金。
